臺灣臺中地方法院民事判決
110年度訴字第652號
原      告  廖浚鈺  
訴訟代理人  廖學能律師
            陳昭勳律師(111年4月7日解除委任)
被      告  廖建明  

訴訟代理人  何宛屏律師（法扶律師）
被      告  廖宛玲  

            廖美慧  

上列當事人間返還房屋等事件，本院於民國111年11月15日言詞
辯論終結，判決如下：
    主     文
被告應各給付原告新臺幣182,588元，及均自民國111年8月6日起
至清償日止，按年息百分之5計算之利息。
原告其餘之訴駁回。
訴訟費用由被告各負擔百分之15，餘由原告負擔。
本判決第1項得假執行；但被告各以新臺幣182,588元，為原告預
供擔保後，得免為假執行。
原告其餘假執行之聲請駁回。
    事實及理由
甲、程序方面：
　  按訴狀送達後，原告不得將原訴變更或追加他訴。但被告同
    意者，不在此限。被告於訴之變更或追加無異議，而為本案
    之言詞辯論者，視為同意變更或追加，民事訴訟法第255條
    第1項但書第1款、第2項分別定有明文。又所謂本案之言詞
    辯論，係指被告於言詞辯論期日或準備程序期日，就為訴訟
    標的之法律關係為實體上之陳述而言（最高法院108年度台
    抗字第875號裁定意旨參照）。查原告起訴時聲明為：一、
    被告廖建明、廖宛玲、廖美慧應就被繼承人王秋絨所遺坐落
    臺中市○○區○○○段00地號土地之應有部分1/2及臺中市○○區○○
    ○段000000000○號建物之應有部分1/2，辦理繼承登記。二、
    被告廖建明、廖宛玲、廖美慧應將臺中市○○區○○○段00地號
    土地之應有部分1/2及臺中市○○區○○○段000000000○號建物之
    應有部分1/2返還登記予原告。（本院卷一第11頁），嗣於1
    10年12月20日以民事辯論暨訴之追加狀，將原起訴聲明變更
    為先位聲明，並追加備位聲明：被告廖建明、廖宛玲、廖美
    慧應各給付原告新臺幣（下同）423,169元本息（本院卷二
    第67至69頁）。核屬訴之追加，業經被告廖建明訴訟代理人
    當庭表示同意（本院卷二第164頁），且未據被告廖宛玲、
    廖美慧異議而為本案言詞辯論，視為同意變更，揆諸首揭規
    定，應予准許。
乙、實體方面：
壹、原告主張：
一、兩造之父即被繼承人廖宜龍於93年6月16日向訴外人游成錦
    購得臺中市○○區○○○段0000地號土地及座落其上臺中市○○區0
    000○號門牌號碼：臺中市○○區○○路0段000○0號建物（下稱系
    爭房地），後經土地重測改為臺中市○○區○○○段00地號土地
    及臺中市○○區○○○段000000000○號建物，並於93年7月15日以
    買賣原因辦理登記時，將系爭房地1/2部分借名登記予配偶
    即兩造之母王秋絨名下。
二、買受系爭房屋向銀行貸款之3,000,000元，因廖宜龍當時已
    退休無力繳納，故均由原告繳納，從而廖宜龍生前即向兩造
    及王秋絨明白表示，在其死亡後，系爭房地包含暫時登記在
    配偶王秋絨名下之部分權利全部都給原告，故於廖宜龍102
    年5月21日死亡後，王秋絨及被告即均遵從廖宜龍要求，辦
    理拋棄繼承，由原告單獨繼承廖宜龍之一切權利，王秋絨亦
    稱要將系爭房地實際上為廖宜龍所有借名登記其名下之部分
    要給原告，然因王秋絨時年已逾65歲，原告並未於王秋絨喪
    偶之時辦理係爭房地1/2部分之返還，而仍登記於王秋絨名
    下，嗣王秋絨因喪偶之痛，身體每況愈下，於103年2月29日
    入住長期照顧中心，後王秋絨於103年9月22日死亡。原告仍
    繼續獨立繳納貸款至今，足以顯示，係爭房地確實係廖宜龍
    1人所有而將係爭房地1/2部分借名登記於王秋絨名下，故廖
    宜龍過世後，原告除繼承爭房地登記於廖宜龍名下1/2部分
    外，亦由原告取得借名於王秋絨名下之1/2部分，從而由原
    告成為系爭房地全部實際所有權人，故由原告繳納房屋貸款
    之全部至今。
三、被告明知系爭房地1/2部分係廖宜龍借名登記予王秋絨名下
    ，且王秋絨生前即有意將系爭房地1/2部分返還予廖宜龍之
    繼承人，被告竟未依照王秋絨遺願辦理拋棄繼承，再由原告
    單獨繼承以達成返還系爭房地1/2之目的。且被告對於原告
    於父親廖宜龍過世後至今完全負擔系爭房屋所應繳納帶之義
    務均未反對，亦未繳納任何款項，顯見系爭房地於父親廖宜
    龍過世後，原告已成為系爭房地全部實際所有權人，登記於
    王秋絨部分屬於借名登記，借名登記之返還請求權原屬於廖
    宜龍，後廖宜龍之權利由原告繼承，而王秋絨之返還義務，
    由原告及被告等人繼承，故而被告等繼承之義務，應由被告
    向原告履行。
四、若法院認被繼承人廖宜龍借名登記於配偶王秋絨名下之部分
    不存在（非自認），惟系爭房地之貸款、稅賦等均由原告繳
    納，94年2月18日前係由貸款餘額支付應繳納之貸款分期款
    項，103年9月22日王秋絨過世，此前王秋絨所應繳納之貸款
    、稅賦均由原告繳納，原告因此對王秋絨有不當得利返還之
    請求權，此部分債務由兩造繼承，原告自94年2月18日至103
    年9月22日，總計繳交貸款本息為1,910,249元，王秋絨所應
    繳納之貸款為955,124元，係由原告繳納，原告因此對王秋
    絨有不當得利返還之請求權，此部分債務由兩造繼承，故此
    部分被告每人應返還原告238,781元。再王秋絨死亡後，其
    名下系爭房地之1/2，由兩造繼承，各得系爭房各1/8，故貸
    款部分，亦應由被告各自繳納1/8，然至今均由原告繳納全
    部貸款，原告因此對被告有不當得利返還之請求權，計算自
    103年10月至110年12月之繳納貸款總額為1,460,702元，被
    告各需負擔1/8，為182,588元，從而總計被告繼承自王秋絨
    對原告之不當得利債務各應分擔238,781元，被告繼承後各
    需負擔1/8貸款，故對原告負有不當得利債務為182,588元，
    總計被告各需給付原告423,169元。
五、請求權基礎：
　㈠先位聲明部分：
　⒈依民法第549條第1項規定，原告得隨時終止借名登記之無名
    契約。
　⒉依民法第550條前段規定，借名登記之無名契約，於王秋絨死
    亡後已當然消滅。
　⒊依民法第767條第1項規定，原告為系爭房地之所有權人，得
    請求被告登記返還予原告。
　㈡備位聲明部分：
    依民法第179條規定，原告歷年來為王秋絨及被告墊付房屋 
     貸款，至110年12月底止，被告應分別給付原告423,169元
   。
六、聲明：　
　㈠先位聲明部分：
　⒈被告應就被繼承人王秋絨所遺坐落臺中市○○區○○○段00號土地
    之應有部分1/2及臺中市○○區○○○段000000000○號建物之應有
    部分1/2，辦理繼承登記。
　⒉被告應就被繼承人王秋絨所遺坐落臺中市○○區○○○段00號土地
    之應有部分1/2及臺中市○○區○○○段000000000○號建物之應有
    部分1/2返還登記予原告 。
　⒊原告願供擔保，請准宣告假執行。
　㈡備位聲明部分：
　⒈被告應給付原告423,169元及自民國110年12月20日民事辯論
    暨訴之追加狀送達翌日起，按年息百分之5計算之利息。
　⒉原告願供擔保，請准宣告假執行。
貳、被告抗辯：
一、被告廖建明部分：　　
  ㈠自廖宜龍購入系爭房地後，廖宜龍、王秋絨及兩造即同住在系爭
    房地，顯與一般夫妻間購入不動產後登記為雙方共有之情形
    無異，王秋絨就其1/2持分為實質所有權人，並無任何僅由廖
    宜龍管理、使用、處分之情事，被告廖建明否認廖宜龍與王秋
    絨間就王秋絨名下系爭房地1/2持分存在借名登記關係。
  ㈡系爭房地頭期款係由廖宜龍負擔，且系爭房地貸款亦非自94
    年即由原告繳納。系爭房地之貸款於94年2月18日至97年2月
    29日以現金存入方式繳納共計735,000元部分，並非原告所
    存入，縱為原告所存入，則亦屬原告對父親廖宜龍及母親王
    秋絨履行道德上義務所為之贈與，不得請求返還。自廖宜龍
    退休後，其與王秋絨之系爭房地貸款費用及每月生活費用均
    由兩造負擔，原告負擔系爭房地貸款費用，而被告等人則負
    擔廖宜龍及王秋絨之生活費用，是以，雖自98年1月後，係
    由原告匯款至廖宜龍台灣中小企銀帳戶繳納系爭房地貸款費
    用，亦僅係兩造就廖宜龍及王秋絨之生活費用分擔達成協議
    ，與系爭房地之所有權歸屬並無關聯。又被告廖建明先前曾
    以現金交付被告廖宛玲，委託其以匯款方式匯入廖宜龍繳納系
    爭房地貸款之銀行帳戶，更曾一次交付200,000元現金予廖宛玲
    ，請其匯入上開帳戶以提前清償系爭房地貸款之本金，嗣後
    則均交付現金予原告，由其匯入上開帳戶，而母親居住在安
    養中心之費用及喪葬費用亦均由被告廖建明交付現金予原告
    平均分擔之。是系爭房地之貸款、母親王秋絨居住於安養中
    心之費用及喪葬費用均非僅由原告1人負擔，
  ㈢廖宜龍死亡後，兩造協議系爭房地要由原告及被告廖建明2人
    繼承，又因被告廖建明當時名下即已積欠信用卡債務，被告
    廖建明擔憂系爭房地會遭追償，故最後由王秋絨及被告辦理
    拋棄繼承。而廖宜龍之遺產並非僅有系爭房地，尚有與兩造
    叔叔共有之祖產，是以被告與王秋絨於廖宜龍死亡後均辦理
    拋棄繼承乙節，與兩造父母間就系爭房地是否有借名登記關
    係，抑或是廖宜龍是否有表示其百年之後系爭房地之權利全
    部都給原告，均無關聯。
  ㈣原告雖主張提出系爭房地之相關收據，主張於王秋絨103年9
    月22日死亡後迄今之房屋稅、地價稅、火災保險費用及水電
    費等係由原告繳納，然其中水電費用係因原告居住在系爭房
    地所使用，本即應由原告自行負擔，而於廖宜龍或王秋絨死
    亡前之相關收據，亦係因系爭房地目前由原告使用中，故由
    原告取得該些單據，不足以證明原告於103年9月22日前有繳
    納該些費用之情事。
  ㈤系爭房地之貸款自97年9月18日起至王秋絨103年9月22日死亡
    為止共計1,175,249元，係因兩造約定家庭生活費用中關於
    貸款部分由原告負擔，被告等人則負擔其他生活費用，王秋
    絨自無任何不當得利之情事，若法院認為原告確有代王秋絨
    繳納上開貸款，則亦屬原告對王秋絨履行道德上義務所為之
    贈與，不得請求返還。
  ㈥原告主張系爭房地之貸款自103年10月起至110年12月止期間
    繳納共計1,460,702元，應由被告各負擔1/8即182,588元部
    分，被告廖建明就此部分不爭執。
  ㈦另就原告所提出被告廖建明證明書，係因原告於106年1月間
    向被告廖建明表示就被告廖建明所得繼承父親廖宜龍及母親
    王秋絨之遺產，由原告給付被告廖建明200,000元，被告廖
    建明即放棄其所繼承系爭房地之所有權，然而原告並未給付
    被告廖建明200,000元，被告廖建明更因此於106年2月間自
    殺未遂，此外，觀諸證明書內容，原告顯亦承認母親王秋絨
    對於系爭房地確有實質所有權，並非借名登記於母親王秋絨
    名下，故原告先位請求實屬無理由。
二、被告廖宛玲、廖美慧：就原告於本件之主張，僅其主張系爭
    房地之貸款自103年10月起至110年12月止期間繳納共計1,46
    0,702元，應由被告各負擔1/8即182,588元部分不爭執。
三、先、備位均聲明：原告之訴駁回；如受不利判決，願供擔保
    請准宣告免為假執行。
參、本院判斷：
一、按當事人主張有利於己之事實者，就其事實有舉證之責任。
    民事訴訟法第277條前段定有明文。民事訴訟如係由原告主
    張權利者，應先由原告負舉證之責，若原告先不能舉證，以
    證實自己主張之事實為真實，則被告就其抗辯事實即令不能
    舉證，或其所舉證據尚有疵累，亦應駁回原告之請求。次按
    稱「借名登記」者，謂當事人約定一方將自己之財產以他方
    名義登記，而仍由自己管理、使用、處分，他方允就該財產
    為出名登記之契約。其成立側重於借名者與出名者間之信任
    關係，性質上應與委任契約同視。倘其内容不違反強制、禁
    止規定或公序良俗者，固應賦予無名契約之法律上效力，並
    類推適用民法委任之相關規定。惟借名登記契約究屬於「非
    典型契約」之一種，仍須於雙方當事人，就一方將自己之財
    產以他方名義登記，而仍由自己管理、使用、處分，他方允
    就該財產為出名登記，相互為合致之意思表示，其契約始克
    成立；主張借名登記者，自應就該借名登記之事實負舉證責
    任（最高法院100年台上字第1972號、101年台上字第1775號
    判決意旨參照）。原告主張借名主張廖宜龍與王秋絨間有借
    名登記關係存在云云，為被告否認，並以前詞置辯。
二、查廖宜龍與王秋絨與夫妻，為兩造之父母，而原告未就廖宜
    龍與王秋絨間有何約定何種夫妻財產制，系爭房地又係於其
    等婚後購買之不動產，登記為2人共有，權利範圍各為1/2，
    合於夫妻財產共同共財原則。再系爭房地於93年7月15日登
    記由廖宜龍與王秋絨所有權權利範圍各1/2後，廖宜龍與王
    秋絨仍續繼共同居住在系爭房地內之情，為兩造所不爭執，
    是由其等於系爭房地為所有權登記後，仍共同居住，而非僅
    由廖宜龍單獨居住其內之事實，即與前揭說明之借名登記乃
    僅由借名人單獨管理、使用、處分財產之形態明顯不合，原
    告復未就廖宜龍與王秋絨2人間，有就王秋絨持有系爭房地1
    /2所有權權利範圍之權利確屬借名登記事實提出證據以實其
    說，僅以系爭房地係由廖宜龍一人與游成錦簽立不動產買賣
    契約，遽指廖宜龍與王秋絨間有借名登記事實，難認其主張
    有理由。至於原告以其單獨繼承廖宜龍系爭房地所有權1/2
    權利範圍、繳納系爭房地銀行貸款、屋稅、地價稅、火災保
    險費用及水電費等費用之情事，主張廖宜龍、王秋絨有將系
    爭房地由原告全部所有之表示，與認定廖宜龍與王秋絨間有
    是否有借名登記事實亦無關連，自難據此為有利原告主張之
    認定至明。
三、原告主張自98年1月起由原告以轉帳或以匯款至廖宜龍台灣
    中小企業銀行潭子分行帳號00000000000號帳戶（下稱廖宜
    龍中小企銀帳戶）方式，以繳納系爭房地銀行貸款之情節，
    為被告廖建明所不爭執，並有原告提出之廖宜龍中小企銀、
    原告申設之彰化銀行、玉山銀行帳戶存摺影本及交易明細、
    匯款單據影本為證（本院卷一第289至475頁）。堪信為真。
    原告主張系爭房地銀行貸款於98年以前係由其以現金存入廖
    宜龍中小企銀帳戶；其於王秋絨103年9月22日死亡前，由其
    繳納之系爭房地貸款，屬王秋絨對其之不當得利955,124元
    債務，應由兩造繼承，故兩造應依繼承比例分擔之，被告應
    各返還238,781元予原告云云，為被告所否認，並以前詞置
    辯。
　㈠廖宜龍中小企銀帳戶95年9月20日前之現金存款傳票已銷毁一
    情，有臺灣中小企業銀行潭子分行國110年10月26日潭子字
    第1108103473號函在卷可按（本院卷二第11頁）。另依上開
    函文檢附之⑴95年9月20日提領50,000元。⑵95年11月23日提
    領50,000元。⑶96年1月23日提領30,000元。⑷96年3月19日提
    領100,000元。⑸96年7月27日提領100,000元。⑹96年11月22
    日提領100,000元之現金存款傳票。其中⑵⑷⑹之傳票字跡為同
    一人，明顯與⑴⑶⑸傳票書寫字跡不同之情，有上開函文檢附
    之⑴⑵⑶⑷⑸⑹現金存款傳票在卷可按（本院卷二第33至43頁），
    是原告主張系爭房地之銀行貸款於98年以前係由其以現金存
    入廖宜龍中小企銀帳戶云云，即難以採信。又稽之前開⑵⑷⑹
    之傳票字跡與不動產買賣契約廖宜龍之簽名（本院卷一第23
    頁）、⑴⑶⑸現金存款傳票之字跡、被告廖建明之字跡（本院
    卷一第227頁）、原告之字跡（本院卷一第397至475頁）均
    不相同，而與被告廖宛玲之字跡大致相符（本院卷三第79至
    81頁），足見被告廖建明抗辯曾多次以現金交付予廖宜龍，
    由被告廖宛玲以現金存入廖宜龍中小企銀行帳戶納系爭房屋
    貸款等情，尚非無據。
　㈡查廖宜龍於102年5月21日死亡，王秋絨於103年9月22日死亡
    之事實，為兩造所不爭執，而兩造為其等子女，對其等均有
    法定扶養責任，被告抗辯由其等分擔其他費用，原告負責系
    爭房屋銀行貸款之分工合於常情，再原告對王秋絨既有法定
    扶養義務，原告所為亦屬道德上義務之贈與，王秋絨由其子
    繳納其有1/2所有權之系爭房地銀行貸款，難認為無法律上
    之原因，原告此部分之主自屬無據。
四、按當事人於言詞辯論時為訴訟標的之捨棄或認諾者，應本於
    其捨棄或認諾為該當事人敗訴之判決，民事訴訟法第384條
    定有明文。又被告對於原告依訴之聲明所為關於某法律關係
    之請求，於法院行言詞辯論時為承認者，即生訴訟法上認諾
    之效力，法院應不待調查原告請求之訴訟標的之法律關係是
    否果屬存在，逕以認諾為該被告敗訴判決之基礎（最高法院
    45年台上字第31號號裁判要旨參照）。經查，原告主張自王
    秋絨103年9月22日死亡後，由其繳納至110年12月止期間系
    爭房地之貸款共計1,460,702元應由兩造依繼承比例分擔，
    故被告應各負擔1/8即182,588元，依民法第179條規定向被
    告請求返還各182,588元，經被告廖建明以111年8月8日民事
    辯論意旨（二）狀；被告廖宛玲、廖美慧於本院111年11月1
    5日言詞辯論期日承認原告之請求而為認諾（本院卷二第385
    、卷三第85頁），揆諸前揭說明，本院就此部分自應逕為被
    告敗訴之判決，故原告前揭請求為有理由，應予准許。又本
    件原告之原訴訟代理人未提出其有送達110年12月20日民事
    辯論暨訴之追加狀繕本予被告之證明，故本件法定遲延利息
    以原告111年8月4日民事言詞辯論意旨狀繕本於111年8月5日
    送達被告之翌日即111年8月6日起算，附此敘明。
五、綜上所述，本件原告無法舉證證明廖宜龍與王秋絨間就王秋
    絨系爭房地1/2所有權存在借名登記關係，故其先位聲明無
    理由。原告備位聲明依民法第179條不當得利之規定，請求
    被告各給付182,588元部分，因被告均認諾，應就此部分之
    主張為其勝訴之判決，故本件原告請求被告應各給付182,58
    8元，及自111年8月6日起至清償日止，按週年利率百分之5
    計算之利息，為有理由，應予准許。逾此部分之請求，則無
    理由，不應准許。
六、兩造均陳明願供擔保，聲請宣告假執行及免為假執行，就原
    告勝訴部分，係本於被告認諾所為之判決，依民事訴訟法第
    389條第1項第1款規定，依職權宣告假執行，並依被告聲請
    酌定免假執行之擔保金額。至原告敗訴部分，其假執行之聲
    請即失所附麗，應併予駁回。
七、本件事證已臻明確，兩造其餘之攻擊防禦方法及所提之證據
    ，經本院審酌後，認與判決結果不生影響，爰毋庸一一論述
    ，併此敘明。
肆、訴訟費用負擔之依據：民事訴訟法第79條。
中　　華　　民　　國　　111 　年　　11　　月　　30　　日
                  民事第五庭    法  官  林秀菊
正本係照原本作成。
如對本判決上訴，須於判決送達後20日內向本院提出上訴狀。如
委任律師提起上訴者，應一併繳納上訴審裁判費。
中　　華　　民　　國　　111 　年　　12　　月　　1 　　日
                                書記官  黃鴻鑑